【裁判字號】    89,上易,4355
【裁判日期】    900425
【裁判案由】    侵占等
【裁判全文】
臺灣高等法院刑事判決                          八十九年度上易字第四三五五號
    上  訴  人  臺灣板橋地方法院檢察署檢察官
    被      告  乙○○
右上訴人因侵占等案件，不服臺灣板橋地方法院八十八年度易字第三四一三號，中華
民國八十九年十月十九日第一審判決（起訴案號：臺灣板橋地方法院檢察署八十八年
度偵緝字第一００一號）提起上訴，本院判決如左：
    主  文
原判決關於業務侵占部分撤銷。
乙○○為他人處理事務，意圖為自己不法之利益，而為違背其任務之行為，致生損害
於本人之財產，處有期徒刑參月，如易科罰金以參佰元折算壹日。
其餘上訴駁回。
    事  實
一、乙○○曾於民國七十五年因侵占，經台灣高等法院台中分院判處罰金二千元，如
    易服勞役以三十元折算壹日，於七十五年七月十四日執行完畢。其於台北縣永和
    市○○路一九一巷二四號三樓開設宏政會計師事務所，從事記帳及代理報稅業務
    。八十一年間，乙○○受世豐橡膠有限公司（設台北縣新莊市○○路五九之五七
    號，下稱世豐公司）委託，代理申報八十一年度營利事業所得稅，竟意圖為自己
    不法之利益，於八十一年七月二十八日收受面額計新台幣（下同）十五萬元之支
    票四紙（分別為１票號CH0000000，面額三萬元，發票日八十一年八月五日；２
    票號CH0000000，面額三萬元，發票日八十一年八月二十日；３票號CH0000000，
    面額四萬元，發票日八十一年九月二十日；４票號CH0000000，面額五萬元，發
    票日八十一年十月二十日），及於八十一年十月二十八日收受面額五萬元之支票
    一紙（票號PV0000000，發票日八十一年十二月二十五日），合計二十萬元，作
    為代理申報八十一年度營利事業所得稅之費用後（公訴人誤為應繳納之稅款），
    卻未代為申報，致世豐公司遭財政部台灣省北區國稅局裁處滯怠報金十七萬二千
    六百二十元及滯納金十五萬五千三百五十八元。嗣世豐公司因財政部台灣省北區
    國稅局新莊稽徵所聲請台灣板橋地方法院強制執行，始知上情。
二、案經世豐公司訴請台灣板橋地方法院檢察署檢察官偵查起訴。
    理  由
一、訊據被告固坦承接受世豐公司委託代為記帳及申報營利事業所得稅，並收取面額
    計二十萬元之支票作為報酬，惟矢口否認有背信犯行，辯稱伊所收酬勞是包含記
    帳及申報其他稅款，而非單純為申報營利事業所得稅之費用，未申報原因可能為
    作業疏忽或伊搬家，致事務所小姐漏未申報云云。查世豐公司八十一年度營利事
    業所得稅並未申報，經財政部台灣省北區國稅局核定應繳本稅為八十六萬三千一
    百元，滯怠報金十七萬二千六百二十元，滯納金十五萬五千三百五十八元，合計
    一百一十九萬一千零七十八元。此據財政部台灣省北區國稅局台北縣分局函覆明
    確（見該局九十年一月九日北區國稅北縣資字第九０一００三六六號函），並經
    本院調閱台灣板橋地方法院八十三年度財執國滯特專丁字第一七０、一七一號卷
    宗查明無訛。又被告確於八十一年七月二十八日收受面額計十五萬元之支票四紙
    （分別為１票號CH0000000，面額三萬元，發票日八十一年八月五日；２票號 CH
    0000000，面額三萬元，發票日八十一年八月二十日；３票號CH0000000，面額四
    萬元，發票日八十一年九月二十日；４票號 CH0000000，面額五萬元，發票日八
    十一年十月二十日），及於八十一年十月二十八日收受面額五萬元之支票一紙（
    票號 PV0000000，發票日八十一年十二月二十五日），此有收據二紙在卷足憑。
    被告雖謂上開費用包含計帳及申報其他稅額，惟依該二紙收據分別載明「茲收到
    世豐橡膠有限公司八十一年度營所稅申報之手續費等計新台幣壹拾五萬元正明細
    如下（下略）屬實無誤，俟結算申報後，餘半數再行收回」「茲先收八十一年度
    結算申報之費用計新台幣伍萬元正」，參以卷附世豐公司所提支票存根，被告於
    八十一年五月二十八日曾收取顧問費三萬九千元（見原審卷一第一二０頁），而
    被告於本院復自承記帳費每月五千元，年底辦理結算申報另按該公司之營業額而
    決定代辦費用，通常收二十五萬元到三十萬元不等，顧問費則按件計酬，依其事
    件難易計算酬勞（見本院九十年三月二十七日訊問筆錄），足見被告所收二十萬
    元應屬代理申報八十一年營利事業所得稅之報酬，與平日記帳及其他稅款申報無
    涉。被告為宏政會計師事務所負責人，從事稅務申報多年，於收取代辦費用，自
    應代理客戶申報稅款。被告雖以業務疏忽云云置辯，惟被告於八十二年一月十八
    日、同年二月二十八日仍向世豐公司各收取三萬元及二萬元，足見被告知悉有該
    客戶，其未代為申報，要非單純之疏忽過失，被告執此為辯，洵無可採。被告收
    取費用卻未代為申報，自屬違背任務，且致世豐公司因而被裁處滯怠報金及滯納
    金，顯已生損害於世豐公司財產。事証明確，被告背信犯行堪以認定。
二、核被告所為，係犯刑法第三百四十二條第一項之背信罪。公訴人認屬業務侵占，
    容有未洽，起訴法條應予變更。原審認被告所為與侵占有間，因而為無罪之諭知
    ，亦有未合。公訴人上訴雖未指摘及此，惟原判決既有可議，應由本院予以撤銷
    改判。爰審酌被告曾有侵占前科，從事記帳報稅之會計業務多年，卻於收受報酬
    後未代客戶申報營利事業所得稅，致客戶損失滯怠報金及滯納金達三十二萬七千
    九百七十八元，及其犯後態度等一切情狀，量處如主文第二項所示之刑，以示懲
    儆，又被告所犯背信罪，為最重本刑五年以下有期徒刑之罪，其犯罪後，刑法第
    四十一條已於九十年一月十日修正公布，同年月十二日生效，其第一項前段規定
    「犯最重本刑為五年以下有期徒刑以下之刑之罪，而受六個月以下有期徒刑或拘
    役之宣告，因身體、教育、職業、家庭之關係或其他正當事由，執行顯有困難者
    ，得以一元以上三元以下折算一日，易科罰金。」較之修正前規定「犯最重本刑
    為三年以下有期徒刑以下之刑之罪，而受六月以下有期徒刑或拘役之宣告，因身
    體、教育、職業或家庭之關係，執行顯有困難者，得以一元以上三元以下折算一
    日，易科罰金。」，自以新法較有利於被告。依刑法第二條第一項規定，自應適
    用新法，諭知易科罰金之折算標準，併此敘明。
三、公訴意旨另以：被告乙○○係設址臺北縣永和市○○路一九一巷二十四號三樓宏
    政會計師事務所負責人，為從事業務之人，竟意圖為自己不法所有之概括犯意，
    自民國七十九年八月二十日起，接受告訴人世豐橡膠有限公司（下稱世豐公司）
    委託，為該公司結算申報營利事業所得稅（下稱營所稅），使告訴人世豐公司負
    責人甲○○陷於錯誤，於七十九年至八十二年間，逐（起訴書誤植為『遂』）年
    支付酬勞予被告，共計六萬元，告訴人世豐公司並將該七十九年度至八十一年度
    應繳納之稅款交予被告代為申報，總計六十七萬餘元（起訴書記載八十七萬餘元
    ，惟其中二十萬元乃八十一年度代辦營利事業所得稅之報酬，此部分應構成背信
    ，業如上述，故予刪除），詎被告竟未代為申報營所稅，而連續多次將該公司所
    交付之前開稅款，侵占入己，因認被告涉犯刑法第三百三十九條第一項之詐欺取
    財、同法第三百三十六條第二項之業務侵占二罪嫌云云。
四、本件公訴人認被告乙○○涉犯前揭詐欺取財及業務侵占二罪嫌，無非係以右揭事
    實，業據告訴人世豐公司代表人（起訴書誤載為告訴代理人）甲○○指述甚詳，
    並有原審法院財務法庭執行通知書、財政部台灣省北區國稅局新莊稽徵所（下稱
    新莊稽徵所）公函附卷可稽等為其主要論據。訊據被告則矢口否認有前開詐欺及
    業務侵占犯行，並辯稱：伊受告訴人世豐公司委託辦理營所稅結算申報次數約有
    六、七次，包括本案之七十九年度至八十一年度者，除八十一年度外，每次均如
    期代為申報，自無施用詐術使該公司負責人甲○○陷於錯誤交付報酬之行為；又
    其僅受託代辦結算申報，由稽徵機關核定應納稅額後，會將繳款書寄發告訴人世
    豐公司，再由該公司自行繳納稅款，伊並不負有代繳稅款之義務，且該公司所付
    伊之款項是指伊幫忙整理帳目及代辦結算申報之酬勞，並未將每年度應納之稅款
    交付伊代為繳納，亦不可能將稅款予以侵占等語。經查：
（一）本件公訴人在起訴書犯罪事實欄中對於被告受告訴人世豐公司委託代辦營所稅
      結算申報後，如何施用詐術乙節，並未明確敘及，而對告訴人世豐公司如何陷
      於錯誤而交付酬勞之詳情，亦未說明，僅籠統稱「被告接受告訴人世豐公司委
      託，為該公司結算申報營所稅，使告訴人世豐公司負責人甲○○陷於錯誤，．
      ．．，支付酬勞予被告，共計六萬元」，是本件被告究對告訴人世豐公司施用
      何種詐術，致其陷於錯誤交付酬勞，極不明確，公訴人遽論被告構成詐欺取財
      罪責，所憑依據為何，容有深究必要。按諸刑法第三百三十九條第一項詐欺罪
      之成立，以意圖為自己或第三人不法所有，以詐術使人將本人或第三人之物交
      付為要件。所謂以詐術使人交付，必須被詐欺人因其詐術而陷於錯誤，若其所
      用方法，不能認為詐術，亦不致使人陷於錯誤，即不構成該罪，最高法院四十
      六年台上字第二六０號著有判例。茲查：被告受告訴人世豐公司委託辦理營所
      稅結算申報之次數確實共約有六、七次，而本案前之各次均已如期申報，此為
      告訴人世豐公司代表人甲○○於原審調查中供明在卷，而本案七十九年度至八
      十一年度部分，除八十一年度被告未為結算申報外，其餘二年度均已申報，亦
      有新莊稽徵所八十九年六月五日北區國稅新莊徵第八九０００七五八二四號函
      附之有關告訴人世豐公司營所稅徵銷檔查詢表一件附卷可稽，公訴人認被告並
      未代為結算申報七十九年度、八十年度之營所稅，顯有誤認。雖被告未為八十
      一年度之結算申報，然其與告訴人世豐公司間本即存有長期之委任關係，且被
      告大都已履行代為辦理結算申報營所稅之義務，足認雙方間之交易往來尚屬正
      常，難謂被告有施用詐術致使告訴人世豐公司代表人甲○○陷於錯誤而交付酬
      勞之行為，揆諸前開判例意旨，被告尚不構成刑法上之詐欺取罪。
（二）另依公訴意旨所示，公訴人應係依據上開原審法院財務法庭執行通知書及新莊
      稽徵所公函，而認定被告成立刑法上業務侵占罪嫌，惟本院綜觀偵查卷全部，
      前開所謂通知書及公函，係指原審法院財務法庭八十三年財執滯（罰）丁字第
      一七０、一七一號執行事件通知書（附於八十三年度偵字第三九二三號偵查卷
      第十六頁）及新莊稽徵所八十八年七月九日北區國稅新莊審第八八０００七九
      三０九號函暨所附查審案件收件編號查詢表（附於八十八年度偵緝字第一００
      一號偵查卷第二十六頁、第二十七頁），其所載內容僅單純關於告訴人世豐公
      司欠繳七十九年度、八十一年度營所稅經強制執行及營所稅結算申報之情形，
      無從憑以認定告訴人世豐公司業已支付七十九年度至八十一年度應繳納之稅款
      予被告。參以營所稅之稽徵，納稅義務人每年僅須繳納一次，但依告訴人世豐
      公司代表人甲○○於偵查中及原審調查提出支付被告各項款項之收據、支出證
      明單（附於八十三年度偵字第三九二三號偵查卷第四頁至第十頁、第十四頁，
      公訴人漏未審究此證據）及支票存根（附於原審卷第一宗第一百二十頁）所示
      ，告訴人世豐公司於七十九年度至八十一年度共交付被告三十五次款項，與僅
      須交付三次稅款之情形有別，況且被告所取得之款項，依支票存根及收據記載
      ，其名目分別為代辦結算申報之一切費用、代理申報營所稅費用、代理申報費
      用及處理帳務款項、所得稅申報費用、營所稅申報之手續費、結算申報之費用
      、查帳費、顧問費、退稅暫付款等，並未包含應繳納之營所稅稅款；另告訴人
      世豐公司於七十九年度至八十一年度經稽徵機關核定應繳納之營所稅稅款分別
      高達八十二萬零九百七十四元、一百十一萬七千一百十五元、八十六萬三千一
      百元，此有財政部台灣省北區國稅局營所稅七十九年補發繳款書、八十年度營
      利事業所得稅結算申報核定通知書、八十一年度營利事業所得稅未申報核定通
 知書各一件在卷可憑（見八十三年度偵字第三九二三號偵查卷第十二頁、第十
      四頁、原審卷第一宗第三十二頁），此與公訴人所認告訴人世豐公司支付予被
      告之三個年度應納稅款總計八十七萬九千一百五十元相差甚鉅，衡情被告不可
      能向告訴人世豐公司收取少額之款項後，再代為繳納巨額之稅款，造成虧損。
      且查世豐公司為營業額三千萬元以上之公司，此觀卷附該公司營利事業所得稅
      結算申報書甚明，而依規定，營業額在三千萬元以上之公司，其營利事業所得
      稅申報結算後，須經國稅局相關人員查帳後才核發稅單，其間快則五、六月，
      慢則數年（惟不會超過追繳稅款之期間），此經本院電詢台北市國稅局人員查
      明無訛，有九十年三月二十八日公務電話紀錄一紙可佐。是被告顯無從於申報
      之際即知悉世豐公司應繳稅款並代收之。從而，被告所收取之款項並非應納稅
      款，而係其幫忙告訴人世豐公司整理帳目及代辦結算申報之費用、酬勞及顧問
      費等，此本為被告依雙方間委任關付出勞務後有權獲得之報酬，其取得款項之
      行為，尚與不法侵占之情形有別，不得論以刑法上業務侵占罪責。
五、綜上所述，並無任何積極證據足認被告有何公訴人所指詐欺取財及業務侵占犯行
    ，自屬不能證明被告犯罪。公訴人上訴徒以被告曾於偵查中供稱「有幫告訴人繳
    稅」及告訴人支付金額高於一般費用行情云云，指摘原判決認定不當，為無理由
    ，原審就詐欺取財部分為無罪之諭知並無違誤，爰駁回公訴人之上訴。至業務侵
    占部分，因公訴人認此與前揭論罪科刑部分有連續犯之裁判上一罪關係，故不另
    為無罪之諭知，附此敘明。
據上論斷，應依刑事訴訟法第三百六十九條第一項前段、第三百六十八條、第三百六
十四條、第三百條，刑法第二條第一項前段、第三百四十二條、第四十一條、罰金罰
鍰提高標準條例第一條前段、第二條，判決如主文。
本案經檢察官費玲玲到庭執行職務。
中      華      民      國    九十      年      四      月    二十五    日
                                臺灣高等法院刑事第十三庭
                                    審判長法  官  蔡    燉
                                          法  官  李  春  地
                                          法  官  盧  彥  如
右正本證明與原本無異。
不得上訴。
                                          書記官  何  閣  梅
中      華   民      國    九十      年      四      月    二十五    日
附錄：本案論罪科刑法條全文
刑法第三百四十二條
為他人處理事務，意圖為自己或第三人不法之利益或損害本人之利益，而為違背其任
務之行為，致生損害於本人之財產或其他利益者，處五年以下有期徒刑、拘役或科或
併科一千元以下罰金。
前項之未遂犯，罰之。


司法院資訊處製作；財團法人民間司法改革基金會備份。
